【裁判字號】    89,判,1460
【裁判日期】    890511
【裁判案由】    土地徵收
【裁判全文】
行  政  法  院  判  決                          八十九年度判字第一四六○號
    原      告  甲○○
    被      告  嘉義縣政府
右當事人間因土地徵收事件，原告不服內政部中華民國八十八年四月一日台八八內訴
字第八八○二四四二號再訴願決定，提起行政訴訟。本院判決如左︰
    主  文
原告之訴駁回。
    事  實
緣被告機關鑑於嘉義縣沿海地區地層下陷嚴重，造成排水堤岸高度不足以及渠道淤塞
，排水功能日趨低落，致海水倒灌日形嚴重，為有效解決此問題，遂辦理八十六年度
區域排水計畫工程－塭港排水改善（第三期）工程。因所計畫之工程用地部分為原告
所有，原告於被告機關公告徵收事宜時提出異議，主張上開工程往北移，如原有水路
，加以疏浚既不影響排水功能，又可不必徵收民地。被告機關與工程顧問公司檢討結
果，雖函覆工程略作修正，惟仍無法將工程北移，原告不服被告機關上開函覆，提起
訴願、再訴願，遞遭決定駁回，遂提起行政訴訟。茲摘兩造訴辯意旨如次：
原告起訴意旨略謂︰一、民國八十一年六月九日因豪雨洪水沖毀塭港排水路南堤長約
十餘公尺，致原告座落嘉義縣東石鄉○○○段三八一－三號養面積○‧二一五○公頃
魚塭養殖之魚類流失，損失慘重，原告乃於八十一年十二月三十一日陳請被告應早日
修復，以保原告之權益，被告於八十二年一月二十九日以八二府建利字第七八四九號
函略以：因經費短缺無法立即辦理，但已列入「雲嘉屏地區盤下陷海水倒灌興辦工程
」專案，爭取上級政府補助辦理中等情函覆。二、被告自八十二年一月二十九日以上
開函覆原告之後，即無下文，直到民國八十六年，始以八十六年度塭港排水改善工程
（第三期）工程用地欲徵收原告所有上開東石鄉○○○段三八一－三土地，其中○‧
○五四三公頃（分割後為同段三八一之十二），經原告於八十六年一月十日以被告未
按既有排水堤岸設計又未依原排水路線全部利用北岸之公有土地，而徵收原告之私有
土地有所不當，請求撤銷原排水堤線重新檢討，將本段堤線北移至國有土地，排水岸
用地，應全部利用國有土地，而免利用原告私有土地，致造成原告之損失。三、被告
機關雖形式上幾度召開用地徵收協調會，但仍執意使用原告私有土地○‧○四三二公
頃，殊難令原告甘服。四、本件系爭排水溝之規劃，棄公有土地不用，卻徵收原告之
私有土地，致原告之權益受極大損失，原告請求被告將排水溝北移，乃僅請求其使用
原有水路，因排水溝北岸全部為公有土地，該公有土地即為排水溝之原有水路，被非
法佔蓋為蚵棚，原有水路既可流水數百年，自足證明以原有水路規劃堤線，應無影響
排水功能之可言，內政部駁回原告之再訴願，無非以被告以八十六年十二月十二日府
建利字第一四一七二五號函覆為依據。認為本件塭港排水工程，有關排水設施之施築
路線，核屬規劃設計問題，原處分機關因下游出海口有既設防潮閘門，且已依再訴願
人（原告）陳情略作修正，為整體排水功能已無法再北移，而否准再訴願人之申請，
自屬合法有據為理由，維持原處分，而將原告之再訴願駁回。五、原告請求被告北移
本件排水路線，僅有恢復原有水路，原有水路均為公有土地，而因政府公權力不張，
遭民眾佔用建築房屋，堤內並被漁民建造蚵棚，茲被告竟不圖施展公權力，取回公有
土地，作為公共工程之用地，竟讓不法佔有公有土地之民，就地合法，以圖利佔有公
地之民，被告所謂「為整體排水功能已無法再為北移，以免造成排水困難危及堤防安
全」，均為被告一面之詞，而其一面之詞，亦屬規劃之黎明工程顧問有限公司之說詞
，依據一般常識及常理，「排水設施之施築路線」，既屬「規劃設計問題」（再訴願
決定理由所述）其規劃之當否，應由第三公平機關或專門機關再行評估，始為合情合
理，被告不以此為，竟讓球員兼裁判之事，在政府機關發生，實令人難以信服。六、
被告引述黎明工程顧問公司之函稱：不宜北移，以免造成排水困難，積水難消，降低
出口閘門排水能力云云。然本件工程在閘門口側建造一大型抽水站，難道此抽水站不
會降低排水能力嗎﹖被告強詞奪理，亦令原告難服，請求判決撤銷原處分及一再訴願
決定等語。
被告答辯意旨略謂︰一、本排水路因受地盤下陷影響，堤岸高度不足，且均為土堤，
每逢大潮或豪雨即有潰堤之虞，嚴重威脅附近居民生命財產安全，原告亦曾於八十一
年十二月三十一日陳情被告其所有座落東石鄉○○○段三八一之三號土地（即本案所
徵收之土地）因豪雨造成潰堤，建請儘速修復排水堤防，故被告為有效解決該地區之
排水問題，除東石鄉公所向省住都處爭取補助在該排水路出口處防潮閘門前施設大型
抽水站乙座，藉由動力抽出附近農田及部落淤水外，更為整治該地區排水必需改善排
水溝使淤水集中至閘門前，以利宣洩，且經查該原告之土地毗鄰塭港排水之堤岸早已
被洪水沖毀後並已荒廢，其內外水任其竄流。今承蒙中央、省補助辦理該區段塭港排
水改善工程（第三期），使原告所有土地浮覆回復原狀，實受益非淺，而原告今卻以
該排水路已在該處暢流了幾百年，應無影響排水功能等語，顯與實際情形不符。二、
有關本工程之規劃設計係依臺灣省水利局辦理之「東石、布袋、義竹沿海地區排水系
統改善計畫規劃報告」做為設計之依據，其集水面積為六八四公頃，計畫流量30cms
，通水渠道斷面底二十一公尺，而測量設計時亦以既有渠道中心做為設計渠道之中
心向兩岸佈設堤防，惟因原告所有座落東石鄉○○○段三八一之三號土地係位在本工
程樁號（左岸）0+027～0+120區段，緊臨施工起點下游出海口之既設防潮門，為使排
水有效順暢排出，依現有地形予以佈設堤防，俾利銜接下游出海口海堤之防潮閘門，
且為考量上下游排水流暢及佈設堤線之需要，予以通盤檢討，避免造成排水困難危及
堤防安全，本工程因原告不同意配合徵收，且幾經黎明工程顧問公司檢討略作修正，
使原徵收面積○‧○五四三公頃減至○‧○四三二公頃；本案測量設計時係秉持公正
之原則，以既有排水路之中心向兩側佈設堤防，實與原告所提之水路位置不符。且被
告辦理塭港排水改善工程（第三期）需要使用原告所有座落東石鄉○○○段三八一之
三號土地，均係依土地法第二二四條同法施行法第五十條及水利法第四十六、八十二
條等有關規定，擬具徵收計畫書呈報臺灣省政府，並奉臺灣省政府八十六年九月二十
六日八六府二地字第九二七八五號函核准徵收，用地取得程序並無不符。三、本案若
依原告所陳將排水堤線向北移，不得使用其土地時，重新調整規劃該排水路之堤線，
除了影響整體排水功能外，更無法銜接既成防潮閘門，且附近漁民土地之損失更大，
恐遭致其他漁民抗爭以為被告處事不公。被告基於技術層面考量，為整體排水功能及
保護附近居民生命財產安全，並非如原告所言公有地任由他人佔用，卻徵收其私有土
地。另該筆土地現況亦因豪雨造成塭堤流失與排水連成汪洋一片，若被告不辦理該工
程施設堤防，該筆土地亦無法浮覆回復原使用功能。四、綜上所述，政府之公共工程
係以整體大眾利益為依歸，若僅依一人之意見為意見，將使整體工程窒礙難行，故原
告僅為私人利益罔顧附近居民生命財產安全，致工程無法順利進行，實屬不當，請求
判決駁回原告之訴等語。
    理  由
按「市、縣地政機關於接到中央地政機關或省政府通知核准徵收土地案時，應即公告
，並通知土地所有權人及土地他項權利人。前項公告之期間為三十日。土地權利利害
關係人對於第一項之公告事項有異議者，應於公告期間內向市、縣地政機關以書面提
出。」土地法第二百二十七條定有明文。本件被告為辦理塭港排水改善工程（第三期
）需要，需用原告所有座落嘉義縣東石鄉○○○段三八一－三地號土地，報經臺灣省
政府八十六年九月二十六日府地二字第九二七八五號函核准徵收，被告以八十六年十
月十五日府地權字第一二八六七九號公告徵收並函知土地所有權人徵求異議，原告提
出異議，表示規劃單位棄公有土地不用，卻徵用私有地，致其權益受極大損失，請撤
銷原公告，將排水溝北移一點，既不影響排水功能亦可不必徵用民地等語。被告機關
以八十六年十二月十二日府建利字第一四一七二五號函覆略以：「經查台端所有之土
地約位在本工程左岸樁號○＋○２７－○＋１２○區間，緊臨下游（施工起點）出海
口既設防潮閘門，因所陳區段係為銜接既設閘門且屬凹岸，前業依台端陳情，請工程
顧問公司檢討結果已略作修正，為整體排水功能已無法再往北移，以免造成排水困難
危及堤防安全，今為確保附近居民生命財產安全，請台端配合辦理俾利工程早日完竣
。」原告訴稱：被告未按既有排水堤岸設計，又未依原排水路線，全部利用北岸之公
有土地，而徵收原告之私有土地，致造成原告之損失云云。惟查被告為辦理塭港排水
改善工程，需用原告所有之上開土地，經臺灣省政府核准後，予以公告徵收，揆諸首
揭規定，其徵收程序並無不合。至於原告請求將排水堤線北移，以免徵收其所有土地
一節，被告以重新調整規劃排水路之堤線，除影響排水功能外，更無法銜接既成防潮
閘門，且附近漁民土地之損失更大，基於技術層面考量，為整體排水功能及保護附近
居民生命財產安全，而未將排水堤線北移，係屬被告機關行政上之裁量，無關行政處
分違法與否之問題，非行政訴訟程序所得審查。綜上所述，被告所為處分，並無違誤
，一再訴願決定遞予維持，亦無不合。原告起訴論旨，核無理由，應予駁回。
據上論結，本件原告之訴為無理由，爰依行政訴訟法第二十六條後段，判決如主文。
中    華    民    國     八十九      年      五      月      十一       日
                    行 政 法 院 第 三 庭
                                審 判 長 評  事      曾  隆  興
                                         評  事      鄭  淑  貞
                                         評  事      林  家  惠
                                         評  事      徐  瑞  晃
                                         評  事      張  瓊  文
右  正  本  證  明  與  原  本  無  異
                                         法院書記官  路  南  玲
中    華    民    國     八十九      年      五      月      十二       日


司法院資訊處製作；財團法人民間司法改革基金會備份。
